【裁判字號】    99,上國易,1
【裁判日期】    990427
【裁判案由】    國家賠償
【裁判全文】
臺灣高等法院民事判決                 99年度上國易字第1號
上  訴  人  甲○○
追加原告    頌琦工業有限公司
法定代理人  甲○○
共      同
訴訟代理人  蔡文彬律師
            游敏傑律師
被上訴人    交通部臺灣區○道○○○路局
法定代理人  李泰明
訴訟代理人  侯雪芬律師
上列當事人間請求國家賠償事件，上訴人對於中華民國98年11月
25日臺灣板橋地方法院98年度國字第25號第一審判決提起上訴，
，並為訴之追加，本院於99年4月13日言詞辯論終結，判決如下
：
    主      文
上訴及追加之訴均駁回。
第二審訴訟費用關於上訴部分由上訴人負擔，關於追加之訴部分
由追加原告負擔。
    事實及理由
一、按當事人於第二審為訴之變更、追加，非經他造同意，不得
    為之，但請求之基礎事實同一者，不在此限，民事訴訟法第
    446條第1項、第255條第1項第2款定有明文。上訴人主張因
    被上訴人就公有公共設施之設置、管理有欠缺，致上訴人受
    損害，而請求被上訴人為國家賠償，另上訴人擔任負責人之
    頌琦工業有限公司亦因同一事故受有損害（詳如後述），爰
    在本院追加頌琦工業有限公司為原告，併請求被上訴人為國
    家賠償，經核上開追加之訴所為請求之基礎事實與上訴人在
    原審所為請求之基礎事實同一，依上開規定，應予准許。合
    先敘明。
二、上訴人及追加原告主張：上訴人於民國（下同）98年5月15
    日晚間駕駛追加原告所有車牌號碼5399-HN號自用小客車（
    下稱系爭汽車），行經被上訴人所設置、管理之國道一號公
    路指標2公里600公尺北向濱海出口匝道（下稱系爭路段）時
    ，因被上訴人於該路段新設水泥分隔島（下稱系爭分隔島）
    疏未裝置反光警告標誌、反光漆，且該分隔島前緣亦未安置
    黃色塑膠分隔棒，致上訴人駕駛系爭汽車因左前輪攀附系爭
    分隔島而發生撞擊，上訴人因而受有第一腰椎閉鎖性骨折之
    傷害，系爭汽車亦遭撞毀而報廢。爰請求被上訴人賠償上訴
    人新台幣（下同）527,585元，賠償追加原告1,354,300元，
    並均加付法定遲延利息等情。原審為上訴人敗訴之判決，上
    訴人不服，提起上訴，聲明：(一)原判決關於駁回上訴人後開
    第(二)項之訴部分廢棄。(二)被上訴人應給付上訴人527,585元
    ，及自起訴狀繕本送達翌日起，至清償日止，按年息5%計算
    之利息。（上訴人逾上開範圍之請求經原審為上訴人敗訴判
    決後，未據上訴人聲明不服，爰就此部分之主張及陳述不予
    贅述，附此敘明。）追加原告聲明：被上訴人應給付追加原
    告1,354,300元，及自起訴狀繕本送達翌日起至清償日止，
    按年息5%計算之利息。
三、被上訴人則以：系爭分隔島緣石設施係被上訴人因應民眾陳
    情，而於98年5月14日設置，位於已劃設雙黃實線之禁止跨
    越路段，且該雙黃實線上並有反光標鈕，撞擊地點亦設有反
    光標誌，另有50公里速限，相關交通標線及反光標誌等設施
    均已符合相關法規，而上開設置之目的正是在防止危險駕駛
    危及對向車道之行車安全，是被上訴人就系爭分隔島之設置
    行為並無不當之處。本件車禍之發生係因上訴人駕車疏未注
    意車前狀況，並跨越雙黃線而撞擊系爭分隔島緣石設施所致
    ，是上訴人及追加原告請求被上訴人為損害賠償，自屬無理
    等語，資為抗辯。原審為被上訴人勝訴之判決，被上訴人對
    於上訴人之上訴及追加原告之訴則聲明上訴及追加之訴均駁
    回。
四、經查上訴人於98年5月15日晚間駕駛追加原告所有系爭汽車
    行經系爭路段時，因系爭汽車左前輪攀附系爭分隔島而發生
    撞擊，致上訴人受有第一腰椎閉鎖性骨折之傷害，系爭汽車
    亦遭撞毀而報廢，此有內政部警政署國道公路警察局（下稱
    國道公路警察局）道路交通事故當事人登記聯單、診斷證明
    書、醫療費用收據、高速公路小型拖救服務契約、估價單、
    汽車車輛異動登記書、行車執照、汽車新領牌照登記書、統
    一發票及國道公路警察局第一警察大隊98年9月2日公警一交
    字第0980106186號函附本件事故相關資料可稽（見原審卷第
    10至18、43至61、85至93頁）。又上訴人於98年6月10日向
    被上訴人請求國家賠償，經與被上訴人協議不成，被上訴人
    已於98年6月26日函覆拒絕賠償；嗣追加原告於98年11月4日
    向被上訴人請求國家賠償，亦經被上訴人於98年11月25日函
    覆拒絕賠償等情，亦有被上訴人所屬北區工程處98年6月25
    日北工內字第0986006593號函、98年11月25日北工內字第09
    86012174號函及國家賠償請求書可稽（見原審卷第7頁、本
    院卷第57至61頁），均堪信為真實。
五、上訴人主張其於上開時、地駕駛系爭汽車發生本件車禍，係
    因被上訴人設置管理之系爭分隔島疏未裝置反光警告標誌、
    反光漆，且系爭分隔島前緣未設置黃色塑膠分隔棒所致等語
    ；惟為被上訴人所否認，並以前詞置辯。經查：
  (一)按公有公共設施因設置或管理有欠缺，致人民生命、身體或
    財產受損害者，國家應負損害賠償責任，國家賠償法第3條
    第1項定有明文。此項規定旨在使政府對於提供人民使用之
    公共設施，負有維護通常安全狀態之義務，重在公共設施不
    具通常應有之安全狀態或功能時，其設置或管理機關是否積
    極並有效為足以防止危險或損害發生之具體行為，倘其設置
    或管理機關對於防止損害之發生，已為及時且必要之具體措
    施，即應認其管理並無欠缺，自不生國家賠償責任。故公有
    公共設施之設置或管理有無欠缺，須視其設置或管理機關有
    無及時採取足以防止危險損害發生之具體措施為斷。又所謂
    公共設施之設置有欠缺者，係指公共設施建造之初，即存有
    瑕疵而言；所謂公共設施之管理有欠缺者，係指公共設施建
    造後未妥善保管，怠為修護致該物發生瑕疵而言。
  (二)被上訴人抗辯系爭路段原已繪有雙黃實線禁止車輛跨越，因
    常有違規車輛於該路段迴轉影響行車安全，屢經民眾陳情後
    ，乃於98年5月13日設置完成系爭分隔島緣石以阻絕違規情
    事，並於同日配合完成相關標線、標記及反光警示標誌之設
    置，經派員檢視合格等語，業據提出上訴人不爭執其為真正
    之98年5月14日所拍攝系爭分隔島存證照片為證（見原審卷
    第41、63頁）。經查依上開存證照片、被上訴人所提本件事
    故發生後之照片及國道公路警察局第一警察大隊98年9月2日
    公警一交字第0980106186號函附本件事故現場照片所示（見
    原審卷第40、57至61頁），於系爭分隔島前確繪有雙黃實線
    ，並延雙黃實線設置反光標鈕，且系爭分隔島上設置有反光
    導標，其緣石前端亦設置有反光警告標誌及導標。依其情形
    ，如汽車駕駛遵照標線指示行駛，應不至於撞及系爭分隔島
    ，致發生危險或損害。上訴人雖主張被上訴人於本件事故發
    生後即於系爭分隔島前緣一定距離設置黃色塑膠分隔棒，並
    於系爭分隔島前緣塗佈反光漆，足見此等裝置有設置之必要
    ，而被上訴人於本件事故發生前未予設置，自有疏失等語，
    並提出照片為證（見原審卷第8、9頁）。惟查上訴人自承其
    遍尋法規並無要求被上訴人就分隔島應如何設置相關標誌之
    依據（見原審卷第53頁背面），而被上訴人於本件事故發生
    前就系爭分隔島所為上開警告標誌，依通常情形，已足以防
    止危險或損害之發生，已如前述，是尚難僅因被上訴人在本
    件事故發生後於系爭分隔島前設置黃色塑膠分隔棒及於系爭
    分隔島前緣塗佈反光漆一節，即認被上訴人就系爭分隔島之
    設置有何欠缺。
  (三)上訴人雖又主張系爭分隔島前緣所設置之反光警告標誌及導
    標於本件事故發生前即已毀損，且未及時修復，實際上未發
    揮警示作用，致上訴人行經系爭路段發生本件事故等語，並
    舉證人林正棕為證；被上訴人則抗辯本件事故發生後，施工
    人員到達現場時，相關人員及車輛均已移置，施工人員乃至
    國道公路警察局第一警察隊詢問肇事人員，並請警員填載相
    關表單，警員則表示由於現場並未找到毀損之反光警告標誌
    ，故未同意填載，然警員並未表示事故地點之反光警告標誌
    及導標於事故發生前即已毀損等語。經查證人林正棕固在原
    審到場證稱：「我與原告甲○○（即上訴人）住附近，原告
    甲○○系爭車禍當天中午分隔島安全標誌已經損壞，是我看
    到的狀況，車禍詳細日期忘記了，但我記得是星期日；我當
    天開車從台北回來經過該路段看到的」，「我當天傍晚又去
    台北（作何事忘記了，當天早上我去台北一次），回程經過
    該路段已經是晚上9點，我有看到安全島標誌已損壞，我於
    回程時沒有看到原告的車，我並沒有停下來看，只是感覺該
    路段很容易發生車禍，我到家之後原告甲○○於晚間9時20
    分許打電話給我，告訴我他在基隆長庚醫院，要我去暖暖交
    流道（事故地）處理車子的事，因車子要拖吊，是我回家後
    才發生車禍，該路段很暗，又是彎道，很容易發生車禍…有
    看到一輛高公局的工程車開來，車上的人以為我是車主，…
    後來高公局的警察有開車過來，不知是否與處理現場者同一
    人，警察並稱：該安全島早上就被撞壞了，不用找我賠償」
    ，「我不知道（該警察係何人）」等語（見原審卷第142頁
    反面至143頁）。惟查上訴人係追加原告之負責人，而證人
    林正棕係追加原告之受僱人，其所為證詞難免有所偏頗；況
    本件事故發生之98年5月15日係星期五，並非星期日，且該
    日既係上班日，衡情證人林正棕當無於一日內數度往返台北
    與基隆之可能。又依被上訴人所屬內湖工務段98年度車道障
    礙物暨車禍處理紀錄簿所載（見原審卷第113至115頁），自
    98年5月13日系爭分隔島設置完成後迄至同年月15日本件事
    故發生前，系爭路段並無任何交通事故之通報；復據國道公
    路警察局第一警察隊亦於98年10月26日以公警一交字第0980
    107476號函覆：系爭路段於98年5月14日至翌（15）日間，
    僅有本件事故發生（見原審卷第120頁）；另對照本件事故
    發生後之現場照片所示（見原審卷第8、57至61頁），上訴
    人駕駛系爭汽車係直接衝撞系爭分隔島而跨越其上，該車前
    方保險桿及車牌因嚴重撞擊而扭曲，系爭分隔島上設置之反
    光警告標誌桿遭撞彎卡在系爭汽車底下，足見當時衝擊力道
    甚大，依其情形，當有可能將反光警告標誌及導標撞飛致散
    失。是實難僅憑證人林正棕所為上開證詞，即足據以認定系
    爭分隔島前緣所設置之反光警告標誌及導標於本件事故發生
    前即已毀損且未修復之事實，進而認定被上訴人就系爭分隔
    島之管理有欠缺。
  (四)依國道公路警察局第一警察隊98年9月2日公警一交字第0980
    106186號函附道路交通事故調查報告表所載，本件事故發生
    時系爭路段天候晴、夜間有照明、路面鋪裝柏油、乾燥且無
    缺陷、道路無障礙物、視距良好（見原審卷第49頁），依其
    情形，上訴人駕駛系爭汽車行經系爭路段，應無不能注意系
    爭分隔島前繪有雙黃實線、延該雙黃實線設有反光標鈕、並
    於系爭分隔島上設有反光導標，其緣石前端設有反光警告標
    誌及反光導標等情事，則倘上訴人注意並依上開標線、標誌
    指示行駛，自不會發生系爭汽車左前輪攀附系爭分隔島致受
    撞擊毀損，而使上訴人受傷之情事；復經參諸上訴人在本件
    事故發生後於警詢時陳稱：其當時剛出國約10日回國，系爭
    路段係於其出國期間作中央分隔島之延伸，其回國後行經系
    爭路段是依其出國前之記憶行駛，未料到該路段設置系爭分
    隔島，因而撞擊該分隔島肇事等語（見原審卷第52頁），足
    徵上訴人當時駕駛系爭汽車行經系爭路段疏未注意車前狀況
    及上開警告標誌致肇事。是本件事故之發生難認係肇因於被
    上訴人就系爭分隔島之設置及管理有所欠缺。故上訴人及追
    加原告請求被上訴人賠償其因本件事故所受損害，洵屬無據
    。
六、綜上所述，上訴人及追加原告分別依國家賠償法第3條第1項
    規定，請求被上訴人給付上訴人527,585元、給付追加原告1
    ,354,300元，及均自起訴狀繕本送達翌日起至清償日止，按
    年息5%計算之利息，均為無理由，不應准許。從而，原審為
    上訴人敗訴之判決，核無違誤，上訴意旨指摘原判決關於上
    訴人上訴部分不當，求予廢棄改判，及追加原告所為訴之追
    加，均為無理由，應予駁回。
七、追加原告聲請由中華民國汽車鑑價協會針對92年出廠之德國
    賓士BENZ S-CLASS系列S350/L車款，經折舊後於中古車市場
    行情之一般市場交易價值予以鑑定，本院認此項待證事實核
    與本件判決結果無涉，且追加原告已自行委由該協會鑑定（
    見本院卷第97頁），爰不予調查；至兩造其餘之攻擊或防禦
    方法及未經援用之證據，經本院斟酌後，認為均不足以影響
    本判決之結果，自無逐一詳予論駁之必要。均併此敘明。
八、據上論結，本件上訴及追加之訴均為無理由，依民事訴訟法
    第449條、第78條、第85條第1項但書，判決如主文。
中    華    民    國    99    年   4    月      27   日
                    民事第四庭
                        審判長法  官  張劍男
                              法  官  陳靜芬
                              法  官  彭昭芬
正本係照原本作成。
如不服本判決，應於收受送達後20日內向本院提出上訴書狀，其
未表明上訴理由者，應於提出上訴後20日內向本院補提理由書狀
（均須按他造當事人之人數附繕本）上訴時應提出委任律師或具
有律師資格之人之委任狀；委任有律師資格者，另應附具律師資
格證書及釋明委任人與受任人有民事訴訟法第466條之1第1項但
書或第2項（詳附註）所定關係之釋明文書影本。
中    華    民    國    99    年     4    月    28    日
                              書記官  丁華平
附註：
民事訴訟法第466條之1（第1項、第2項）：
對於第二審判決上訴，上訴人應委任律師為訴訟代理人。但上訴
人或其他法定代理人具有律師資格者，不在此限。
上訴人之配偶、三親等內之血親、二親等內之姻親，或上訴人為
法人、中央或地方機關時，其所屬專任人員具有律師資格並經法
院認為適當者，亦得為第三審訴訟代理人。

司法院資訊處製作；財團法人民間司法改革基金會備份。
